【裁判字號】    92,易緝,88
【裁判日期】    920430
【裁判案由】    侵占
【裁判全文】
臺灣高雄地方法院刑事判決                          九十二年度易緝字第八八號
    公  訴  人  臺灣高雄地方法院檢察署檢察官
    被      告  乙○○
右列被告因侵占案件，經檢察官提起公訴（八十八年度偵緝字第二五四號），本院判
決如左：
    主  文
乙○○為他人處理事務，意圖為自己不法之利益，而為違背其任務之行為，致生損害
於本人之財產，處有期徒刑陸月，如易科罰金，以參佰元折算壹日。
    事  實
一、緣乙○○於民國八十二年十一月間，與丙○○共同出資購買座落高雄縣鳳山市○○○段七十之四四地號（重測後改為高雄縣鳳山市○○段一五三地號）農地，總
    價金共新台幣（下同）一千八百一十二萬六千元，由丙○○出資六百零四萬二千
    元，其餘則由乙○○出資，並約定將來前開土地出售之價款，扣除必要費用之支
    出後，亦由乙○○與丙○○按二比一之比例分配。然因乙○○及丙○○均無自耕
    農身分，乃將前開農地登記於乙○○之友人藍茂淵名下，同時設定擔保債權額六
    百萬元之抵押權予丙○○，以保障丙○○之債權，後因農地登記資格放寬，遂於
    八十五年十一月四日，將前開農地移轉登記於乙○○之妻甲○○名下，並於八十
    五年九月九日塗銷丙○○原有之前開抵押權登記。嗣於八十六年二月間，乙○○
    告知丙○○有人有意以每坪六萬之價格購買前開土地，經丙○○同意，同時委託
    乙○○代為處理上開土地出售事宜後，乃由甲○○出面，在八十六年二月四日與
    蔣月金簽訂買賣契約，以總價金一千八百九十萬元之價格出售前開土地予蔣月金
    ，並於八十六年四月二十八日完成移轉登記，蔣月金亦於八十六年二月四日、二
    月十七日、三月五日、四月二十一日分別給付五百萬元、三百九十萬元、五百萬
    元、五百萬元完畢。不料，乙○○明知其為為他人處理事務之人，竟基於意圖為
    自己之不法利益，為圖先行挪用前開價款，遲遲未告知丙○○前開土地已經售出
    之事實，而將前開價款先行挪作他用，經丙○○多次追問，乙○○始於八十六年
    八月間告知丙○○前揭情事，並承諾將依約分配六百四十四萬元予丙○○，同時
    給付現金二百萬元及交付票面金額共計四百四十四萬元之支票二紙予丙○○。嗣
    經屆期提示，前開二紙支票均因存款不足遭退票，經丙○○再次催討，乙○○方
    再於八十六年十月間，交付現金一百萬元及發票日為八十七年二月二十日、票面
    金額為三百四十四萬元之本票一紙予丙○○，惟迄今均未兌現，致生損害於丙○○之財產。
二、案經丙○○訴由臺灣高雄地方法院檢察署檢察官提起公訴。
    理  由
一、右揭事實，業經被告乙○○坦承不諱，核與告訴人丙○○指述及證人蔣月金、陳
    賢美、許秀琴證述情節相符，並有土地登記謄本一份、不動產買賣契約書一份、
    收據三紙、高雄市票據交換所第二類票據退票資料查詢簡覆單一紙、協議書一紙
    、代收票據明細表一紙、本票影本一紙、高雄縣鳳山市農會八十八年九月二十九
    日鳳市農信字第一五六七號函附之交易明細表十張、保證責任高雄縣鳳山信用合
    作社八十八年十月五日（八八）鳳信總字第三三四號函附之各類存款往來明細十
    二張、高雄縣鳳山地政事務所八十八年十月一日八八鳳地所四字第一六六０八號
    函附之土地申請登記資料共三份在卷可稽，足認被告之自白與事實相符，洵堪採
    為論罪科刑之依據。事證明確，被告犯行，堪予認定。
二、按「被告行為時我國民法尚無關於信託行為之規定，亦無信託法之頒行，通常所
    謂信託行為，係指信託人將財產所有權移轉與受託人，使其成為權利人，以達當
    事人間一定目的之法律行為而言。本件原判決認定自訴人林宜謙購得右開土地後
    ，因其地目為『旱』，林宜謙不具自耕農身分，乃信託登記有自耕農身分之被告
    黃基模名下，縱被告違反信託契約之約定，將受託登記其名下之部分土地，與他
    人交換或出售、抵押，尚與刑法上侵占罪之侵占自己持有他人之物構成要件有間
    ，自難令其負侵占之刑責，應成立刑法第三百四十二條第一項之背信罪。」，最
    高法院八十五年度台非字第三六號裁判可資參照。查，本件被告與告訴人丙○○
    於八十二年間共同出資購買之高雄縣鳳山市○○○段七十之四四地號土地，因屬
    農地，復因被告及告訴人丙○○均無自耕農身分，而信託登記於被告之友人藍茂
    淵名下，再於八十五年十一月間移轉登記於被告之妻甲○○名下等情，為被告及
    告訴人丙○○所不爭執，並有土地登記謄本一份在卷可稽，依信託行為之性質，
    被告之妻甲○○於法律上即被視為真正之權利人，且前開土地亦係經被告之妻甲○○出售予證人蔣月金，有不動產買賣契約書一份在卷可參，是以被告之妻甲○○於法律上既被視為真正之權利人，復為前開不動產買賣契約之當事人，證人蔣
    月金所交付之價款共計一千八百九十萬元，自係歸被告之妻甲○○取得，告訴人
    丙○○並不因其為實際出資之人，而當然取得前開價款三分之一之所有權，其至
    多不過得本於與被告之妻甲○○間之內部關係，請求被告之妻甲○○給付相當於
    價款三分之一之利益而已；況被告自其妻甲○○處取得前開一千八百九十萬元之
    價款時，甲○○於主觀上並無委託被告代為收受原應交付予告訴人丙○○之六百
    四十四萬元之意思，被告於主觀意思上亦無為告訴人丙○○代為收受之意思，是
    無法僅由告訴人丙○○曾委託被告代為處理前開土地之出售事宜，即行推論告訴
    人丙○○已經取得前開價款中六百四十四萬元之所有權，告訴人丙○○至多不過
    得本於與被告間之內部關係，請求被告應將其中六百四十四萬元分配而已，故被
    告所為，尚與侵占罪之侵占自己持有他人物之構成要件有間；而被告受託處理事
    務，竟為圖先行挪用價款，故意隱瞞前開土地已經出售之事實，致生損害於告訴
    人丙○○之財產，核其所為，應係刑法第三百四十二條第一項之背信罪，公訴意
    旨漏未斟酌此點，而認被告係犯同法第三百三十五條第一項之侵占罪，尚有未洽
    ，惟其基本事實同一，本院自應予審理，並變更其起訴法條。爰審酌被告受他人
    之託處理事務，理應忠實執行其職務，竟為圖自己不法之利益，隱瞞已將土地售
    出之事實，致告訴人丙○○受有不輕之損害，且迄今尚未全數賠償告訴人丙○○
    ，惟念犯後坦承犯行，態度尚佳等一切情狀，量處如主文所示之刑；又按行為後
    法律有變更者，適用裁判時之法律，刑法第二條第一項前段定有明文，又易服勞
    役及期間、數罪併罰之定執行刑、緩刑及易以訓誡易科罰金各事項，均依新法，
    有最高法院二十四年七月總會決議（二）可資參照，而刑法第四十一條已於九十
    年一月十日修正，並於同年月十二日生效，參諸前揭法條規定及決議意旨，本案
    自應適用裁判時即修正後刑法第四十一條第一項規定，諭知易科罰金之折算標準
    ，併此敘明。
據上論斷，應依刑事訴訟法第二百九十九條第一項前段、第三百條，刑法第二條第一
項前段、第第三百四十二條第一項、修正後第四十一條第一項，罰金罰鍰提高標準條
例第一條前段、第二條，判決如主文。
本案經檢察官楊碧瑛到庭執行職務。
中      華      民      國    九十二    年      四      月     三十     日
                                  臺灣高雄地方法院刑事庭
                                      法  官    曾  淑  娟
右正本證明與原本無異。
如不服本判決，應於判決送達後十日內，向本院提出上訴狀。
                                      書記官    呂  怜  勳
中      華      民      國    九十二    年      四      月     三十     日
附錄本判決論罪科刑法條：
中華民國刑法第三百四十二條第一項
為他人處理事務，意圖為自己或第三人不法之利益，或損害本人之利益，而為違背其
任務之行為，致生損害於本人之財產或其他利益者，處五年以下有期徒刑、拘役或科
或併科一千元以下罰金。


司法院資訊處製作；財團法人民間司法改革基金會備份。
